【裁判字號】    90,台上,7119
【裁判日期】    901122
【裁判案由】    偽造文書
【裁判全文】
最高法院刑事判決                                九十年度台上字第七一一九號
    上  訴  人  乙○○
                甲○○
右上訴人等因偽造文書案件，不服台灣高等法院台中分院中華民國八十八年九月一日
第二審判決（八十八年度上訴字第八九六號，起訴案號：台灣台中地方法院檢察署八
十七年度偵字第八八四二號），提起上訴，本院判決如左：
    主  文
原判決撤銷，發回台灣高等法院台中分院。
    理  由
本件原判決認定上訴人甲○○明知其僅係威力電機企業有限公司（下稱威力公司）之
不支薪兼差業務人員，上訴人乙○○為威力公司負責人，二人均與新五洲電機廠股份
有限公司（下稱新五洲公司）無關，亦無生產新五洲公司品牌之浸油式與乾式二種變
壓器，竟基於共同意圖為自己不法所有之犯意聯絡，於民國八十五年五月三日，由甲
○○在台中市○○街二七六巷十一號長億水電工程股份有限公司（下稱長億水電公司
）辦公室，向長億水電公司負責人游榮釧佯稱其係新五洲公司台中營業處之負責人，
同時為威力公司人員，能提供長億水電公司承攬坐落台中市○○○街九十八號「寶璽
翡翠大樓」水電工程所需新五洲公司出廠之變壓器，並於交貨時附上出廠檢驗證明云
云，致游榮釧深信不疑，而與之簽訂購買總價新台幣（下同）八十九萬二千五百元之
新五洲公司出廠浸油式變壓器四台、乾式變壓器七十七台之合約，屆期上訴人等竟以
威力公司生產之變壓器混充交付，長億水電公司疏未查覺，而予以收受、安裝，並付
清餘款，嗣於八十六年十二月間，「寶璽翡翠大樓」建商德芳建設事業有限公司（下
稱德芳公司）人員檢查時發現變壓器與約定廠牌不符，上訴人等於游榮釧告知後，為
掩飾其等之詐欺犯行，竟基於意圖欺騙他人之犯意聯絡，由乙○○委由不知情之不詳
姓名人士製作新五洲公司之銘牌八十一張，另由甲○○利用其先前所持有新五洲公司
交付並蓋妥公司相關人員印文之空白變壓器試驗記錄表，填上「長億水電公司」、「
寶璽翡翠大樓」及相關數據，偽造新五洲公司「變壓器試驗記錄表」十二張，一併交
付長億水電公司，並告以所交之貨品誤貼標籤，致游榮釧不疑，而利用游榮釧將上開
標籤逐一黏貼在威力公司生產之上開八十一台變壓器上，足生損害於新五洲公司及長
億水電公司等情。因而撤銷第一審判決，改判仍論處上訴人等共同行使偽造私文書足
以生損害於他人各罪刑，固非毫無見地。
惟查：（一）被告之自白，雖為證據之一種，但必須與事實相符者為限，若其自白顯
有疑義，而審理事實之法院，就其職權調查之所得，仍未能證明其自白確與事實相符
者，自不得據為認定犯罪事實之基礎。本件原判決認定上訴人等利用甲○○所持有新
五洲公司交付並蓋妥公司相關人員印文之空白變壓器試驗記錄表，填上「長億水電公
司」、「寶璽翡翠大樓」及相關數據，偽造新五洲公司「變壓器試驗記錄表」十二張
等情之事實，無非以甲○○之自白為主要證據；然查證人即新五洲公司負責人楊容洲
在第一審證稱：代其公司販售變壓器之中部代表不可能持有空白之變壓器記錄表，自
行填寫相關資料，記錄表如同變壓器之身分證，必須檢驗完畢，填寫相關數字後，才
將記錄表連同變壓器出貨交給買貨人或各地區代表等情（見一審卷二三頁背面），如
果無訛，甲○○此部分自白是否與事實相符，即非無疑，乃原審未進一步調查，根究
明白，遽採為判決基礎，其判決自有查證未盡及適用證據法則不當之違法。（二）審
理事實之法院就被告否認犯罪所為有利之辯解事項與證據，未於審判期日予以調查，
亦未於判決理由內加以論列，而率行判決者，自有應於審判期日調查之證據未予調查
及判決不載理由之違法。卷查上訴人等一再辯稱：告訴人公司向甲○○訂購者為威力
牌變壓器，並非新五洲牌，故甲○○運交予告訴人之變壓器及檢驗報告均掛用威力牌
，嗣後德芳公司發現並非其與告訴人公司約定安裝之新五洲牌，經告訴人公司之負責
人苦苦哀求，甲○○始找出先前因代理銷售新五洲公司生產之變壓器所留存之銘牌、
變壓器記錄表交予告訴人公司，並依告訴人公司之指示，在合約書上補註「以上變壓
器是一級廠（新五洲牌）」等字云云，如果屬實，顯難認上訴人等有以詐術使告訴人
公司交付財物情事，乃原審就上訴人等此有利之辯解事項，既未詳予調查並根究明白
，即遽行判決，又未於判決理由內詳予指駁說明，自難謂原判決於法無違。（三）刑
法第五十五條所謂之牽連犯，係指犯一罪而其方法或結果之行為犯他罪名者而言；如
在犯罪中或犯罪後另行起意犯他罪名者，則他罪與該罪自應併合處罰，尚難依牽連犯
從一重處斷。依原判決事實欄之認定，上訴人等係以威力牌變壓器混充新五洲牌變壓
器出賣予告訴人公司，在詐欺得逞後，為告訴人公司發覺，始偽造新五洲公司之銘牌
及「變壓器試驗記錄表」交付告訴人公司，以掩飾其等之詐欺犯行，起初並無偽造新
五洲公司銘牌及「變壓器試驗記錄表」持以行使之意思，乃原判決竟認上訴人等所犯
詐欺取財罪與行使偽造私文書罪間有方法結果之牽連關係，從一重之行使偽造私文書
罪處斷，自有適用法則不當之違法。以上諸端，或為上訴意旨所指摘，或為本院得依
職權調查之事項，應認原判決有撤銷發回更審之原因。
據上論結，應依刑事訴訟法第三百九十七條、第四百零一條，判決如主文。
中      華      民      國     九十     年     十一     月    二十二    日
                              最高法院刑事第九庭
                                  審判長法官  莊  登  照
                                        法官  洪  明  輝
                                        法官  黃  一  鑫
                                        法官  魏  新  和
                                        法官  林  秀  夫
      右正本證明與原本無異
                                              書  記  官
中      華      民      國     九十     年     十一     月    二十七    日


司法院資訊處製作；財團法人民間司法改革基金會備份。
